---
title: "diabetics"
output: html_document
date: "2026-03-02"
---

```{r setup, include=FALSE}
knitr::opts_chunk$set(echo = TRUE)
```

### 1. Importation de la base de données

On commence avec un espace de travail vide :
```{r}
rm(list = ls())
```

Ensuite, on importe la base de données et on l'affiche ;
```{r}
diabetes_risk_dataset = read.csv("diabetes_risk_dataset.csv")
head(diabetes_risk_dataset)
```

### 1.1 Affichage de la dimension de la bd et des variables
```{r}
dim(diabetes_risk_dataset)
colnames(diabetes_risk_dataset)
```

La base de données est composée de 6000 individus et de 19 variables : 
-Patient_ID : Identifiant unique pour chaque individu
-blood_pressure : Mesure de la pression artérielle
-cholesterol_level : Taux de cholestérol sanguin
-sugar_intake_grams_per_day : Consommation quotidienne de sucre en grammes
-waist_circumference_cm : Mesure de la taille en centimètres
-age : Âge en années
-fasting_glucose_level : Taux de glycémie à jeun
-triglycerides_level : Niveau de triglycérides dans le sang
-sleep_hours : Durée moyenne du sommeil par nuit
-diabetes_risk_score : Score de risque de diabète calculé (0-100)
-gender : Genre du patient (Homme/Femme)
-insulin_level : Niveau d'insuline sanguine
-physical_activity_level : Catégorie d'activité physique (faible, modérée, élevée)
-stress_level : Niveau de stress sur une échelle de 1 à 10
-diabetes_risk_category :  Classification des risques : faible, prédiabète, risque élevé
-bmi : Indice de masse corporelle
-HbA1c_level : Indicateur clé du diabète, permet de déterminer la concentration de glucose dans le sang, la glycémie, sur trois mois.
-daily_calorie_intake : Apport calorique quotidien moyen
-family_history_diabetes : Indique une prédisposition génétique (Oui/Non)


Les variables qualitatives et quantitatives sont donc :

-Qualitatives : Patient_ID, gender, physical_activity_level, stress_level, diabetes_risk_category, family_history_diabetes.
-Quantitatives : blood_pressure, cholesterol_level, sugar_intake_grams_per_day, waist_circumference_cm, age, fasting_glucose_level,
triglycerides_level, sleep_hours, insulin_level, bmi, HbA1c_level, daily_calorie_intake.

La target ici serait de prédire la probabilité qu'un individu soit diabétique : diabetes_risk_category.

### 1.2 Vérification des valuers manquantes N/A et des potentiels 0 existants
Vérification des valeurs manquantes : 

```{r}
colSums(is.na(diabetes_risk_dataset))
```

Vérification des 0 par colonne : 

```{r}
colSums(diabetes_risk_dataset == 0)
```
C'est tout à fait possible d'avoir des 0 dans la variable 'diabetes_risk_score' puisque ce score va de 0 à 100, avec 0 et 100 inclus.

### 1.3 Statistiques des variables

```{r}
summary(diabetes_risk_dataset)
```

### 2 Création de variables binaire et catégorisée

### 2.1 Pour diabetes_risk
Maintenant, on créé la variable binaire diabetes_risk à partir de diabetes_risk_category : 1 pour prediabets et high risk, 0 pour lowrisk.

```{r}
# On crée la variable binaire (1 si risque, 0 sinon)
diabetes_risk_dataset$diabetes_risk = 1 * (diabetes_risk_dataset$diabetes_risk_category %in% c("Prediabetes", "High Risk"))

# On la transforme en "factor" pour que R comprenne que c'est une catégorie
diabetes_risk_dataset$diabetes_risk = factor(diabetes_risk_dataset$diabetes_risk, 
                                              levels = c(0, 1), 
                                              labels = c("No_Risk", "Risk"))
```


```{r}
# Charger la bibliothèque
library(ggplot2)

# Création du graphique
ggplot(diabetes_risk_dataset, aes(x = diabetes_risk, y = HbA1c_level, fill = diabetes_risk)) +
  geom_boxplot() +
  labs(title = "Distribution de l'HbA1c selon le risque de diabète",
       x = "Catégorie de Risque",
       y = "Taux d'HbA1c (%)") +
  theme_minimal()
```

Le boxplot montre une différence visuelle nette dans la distribution de l'HbA1c entre les deux classes de risque. Les individus classés en 'Risk' présentent une médiane et des quartiles supérieurs à ceux du groupe 'No_Risk'. Cela suggère que l'HbA1c est un prédicteur pertinent pour notre modèle de classification.

Petit bémol à noter : Le chevauchement (le fait que les deux boîtes partagent une zone commune entre 5,5 % et 6 %) montre que l'HbA1c seule ne suffit pas à prédire le risque à 100 %. Il faudra ajouter d'autres variables (comme le bmi ou le fasting_glucose_level) pour affiner la prédiction.

### 2.2 Pour risk_score_cat

On peut aussi catégoriser la variable risk_score_cat en 4 catégorie : de 0 à 25, risque faible; de 25 à 50, risque modéré; de 50 à 75, risque élevé et risque très élevé de 75 à 100.

```{r}
max_score = max(diabetes_risk_dataset$diabetes_risk_score, na.rm = TRUE)

diabetes_risk_dataset$risk_score_cat = cut(diabetes_risk_dataset$diabetes_risk_score, 
                                           breaks = c(0, 25, 50, 75, 100), 
                                           include.lowest = TRUE, 
                                           labels = c("Risque Faible", "Risque Modéré", "Risque Élevé", "Risque Très Élevé"))

table(diabetes_risk_dataset$risk_score_cat, useNA = "always")
```

### 2.3 Boxplot associée à ces 2 variables
Retraçons maintenant un boxplot sachant ces deux dernières variables :

```{r}
ggplot(diabetes_risk_dataset, aes(x = risk_score_cat, y = HbA1c_level, fill = risk_score_cat)) +
  geom_boxplot() +
  labs(title = "HbA1c selon les tranches de score de risque",
       x = "Catégorie de Score",
       y = "Taux d'HbA1c (%)") +
  theme_minimal() +
  theme(legend.position = "none") # On enlève la légende car l'axe X suffit
```

### 3 Rassembler toutes les variables en 2 : qualitatives et quantitatives
Maintenant les variables qualitatives sont : gender, family_history_diabetes, diabetes_risk, physical_activity_level (Faible < Modérée < Élevée), stress_level, risk_score_cat.


```{r}
library(dplyr)

diabetes_risk_dataset$gender = as.factor(diabetes_risk_dataset$gender)
diabetes_risk_dataset$family_history_diabetes = as.factor(diabetes_risk_dataset$family_history_diabetes)
diabetes_risk_dataset$physical_activity_level = as.factor(diabetes_risk_dataset$physical_activity_level)
diabetes_risk_dataset$stress_level = as.factor(diabetes_risk_dataset$stress_level)


if("diabetes_risk" %in% colnames(diabetes_risk_dataset)) {
  diabetes_risk_dataset$diabetes_risk = as.factor(diabetes_risk_dataset$diabetes_risk)
}

if("risk_score_cat" %in% colnames(diabetes_risk_dataset)) {
  diabetes_risk_dataset$risk_score_cat = as.factor(diabetes_risk_dataset$risk_score_cat)
}
```

```{r}
# Data frame pour les variables QUANTITATIVES (Les nombres)
quantitative_vars = diabetes_risk_dataset %>%
  select(age, blood_pressure, cholesterol_level, sugar_intake_grams_per_day, 
         waist_circumference_cm, fasting_glucose_level, triglycerides_level, 
         sleep_hours, insulin_level, bmi, HbA1c_level, daily_calorie_intake, 
         diabetes_risk_score)

# Data frame pour les variables QUALITATIVES (Les catégories)
qualitative_vars = diabetes_risk_dataset %>%
  select(gender, physical_activity_level, stress_level, 
         family_history_diabetes, diabetes_risk, risk_score_cat)
```

Enfin, nous avons segmenté l'information en créant deux dataframes distincts (quantitative_vars et qualitative_vars). En convertissant les catégories en factors, on s'assure que R traitera chaque variable avec la méthode statistique appropriée (moyennes pour les chiffres, fréquences pour les catégories).

### 3.1 Statistiques descriptives associées aux variables quantitative_vars et qualitative_vars

```{r}
summary(quantitative_vars)
```

```{r}
summary(qualitative_vars)
```

### 3.2 Quelques histogrammes et graphiques afin d'expliquer la target
```{r}
for(i in 1:ncol(quantitative_vars)){
  main_i = paste0("Histogramme de ", colnames(quantitative_vars)[i])
  hist(quantitative_vars[,i], col = i+1, main = main_i, 
       xlab = colnames(quantitative_vars)[i])
}
```

```{r}
for(i in 1:ncol(qualitative_vars)){
  main_i = paste0("Barplot de ", colnames(qualitative_vars)[i])
  barplot(summary(qualitative_vars[,i]), col = 2:10, main = main_i, 
          xlab = colnames(qualitative_vars)[i])
}
```

```{r}
library(reshape2)
library(ggplot2)
cor_mat = cor(quantitative_vars, use = "complete.obs")
cor_mat
melted_cor_mat = melt(cor_mat)
ggplot(data = melted_cor_mat, aes(x = Var1, y = Var2, fill = value)) + 
  geom_tile() + scale_fill_gradient2(low = "blue", mid = "white", high = "red") +
  labs(title = "Correlation heatmap", x =  " ", fill = "correlation", y = " ")
```

```{r}
# On définit la target pour le graphique
target = diabetes_risk_dataset$diabetes_risk

# Boucle pour générer un boxplot pour chaque variable quantitative
for(i in 1:ncol(quantitative_vars)){
  
  # Personnalisation dynamique du titre et des axes
  main_i = paste0("Distribution de : ", colnames(quantitative_vars)[i], 
                  "\n selon le risque de diabète")
  ylab_i = colnames(quantitative_vars)[i]
  
  # Création du boxplot
  boxplot(quantitative_vars[,i] ~ target, 
          col = c("#69b3a2", "#404080"), # Couleurs plus "pro" (vert/bleu)
          main = main_i, 
          ylab = ylab_i, 
          xlab = "Risque de diabète (No_Risk vs Risk)")
}
```


```{r}
library(ggplot2)
library(reshape2) # Nécessaire pour la fonction melt

for(i in 1:ncol(qualitative_vars)){
  
  # Création du tableau croisé et transformation
  var_target_counts = melt(table(qualitative_vars[,i], target))
  
  xlab_i = paste0(colnames(qualitative_vars)[i])
  
  # Graphique adapté
  print(ggplot(data = var_target_counts, aes(x = factor(Var1), y = value, fill = factor(target))) +
    geom_bar(stat = "identity", color = "black") +
    theme_minimal() + 
    labs(x = xlab_i, 
         fill = "Statut de Risque", 
         y = "Nombre d'individus",
         title = paste("Répartition du risque selon :", xlab_i)))
}
```
### 4.1 Classifieur binaire 

```{r}
library(dplyr)
# On utilise ton dataset nettoyé
y = diabetes_risk_dataset$diabetes_risk # notre target binaire (0/1)
X = diabetes_risk_dataset %>% select(HbA1c_level, bmi) # Variables explicatives

myClassifier = function (X_train, y_train, X_test, threshold = 0.5){
  data_train = cbind(y_train, X_train)
  mod = glm(y_train ~ ., data = data_train, family = binomial(link = "logit"))
  y_pred = 0 + 1 * (predict.glm(mod, newdata = X_test, type = "response") > threshold)
  return(y_pred)
}

```


### 4.2 Holdout : 80/20

```{r}
holdOut = function(X, y, split = 0.8) {
  n = nrow(X)
  inTrain = sample(1:n, size = round(split * n), replace = FALSE)
  
  return(list(
    X_train = X[inTrain,],
    y_train = y[inTrain],
    X_test  = X[-inTrain,],
    y_test  = y[-inTrain]
  ))
}

set.seed(1234) # Pour la reproductibilité
data_split = holdOut(X, y, split = 0.8)

# On lance la prédiction
y_pred = myClassifier(data_split$X_train, data_split$y_train, data_split$X_test)
```


### 4.3 Calcul de métriques

```{r}
# On convertit le facteur en numérique (0 pour No_Risk, 1 pour Risk)
y_test_num = as.numeric(data_split$y_test) - 1

myAccuracy = function(y, y_pred) {
  return(mean(y == y_pred))
}

myRecall = function(y, y_pred) {
  return(sum((y == y_pred) & (y == 1)) / sum(y == 1))
}

myPrecision = function(y, y_pred) {
  return(sum((y == y_pred) & (y_pred == 1)) / sum(y_pred == 1))
}

# Maintenant on utilise y_test_num dans les fonctions
myAccuracy(y_test_num, y_pred)
myRecall(y_test_num, y_pred)
myPrecision(y_test_num, y_pred)

```

Accuracy (73%) : Le modèle a raison dans 73% des cas au global. C'est un score correct, mais il est "trompeur".

Recall / Rappel (26,8%) : Cela signifie que sur 100 personnes qui ont réellement un risque de diabète, ton modèle n'en détecte que 27. Il en "oublie" donc 73% (ce sont des Faux Négatifs).

Precision (52,3%) : Quand le modèle prédit un "Risk", il a raison environ une fois sur deux.

## 5 Calcul de l'AUC et du ROC

```{r}
install.packages("pROC")
library(pROC)
```



```{r}
myClassifier2 = function (X_train, y_train, X_test){
  # 1. On prépare les données
  data_train = cbind(y_train, X_train)
  
  # 2. On entraîne le modèle de régression logistique
  mod = glm(y_train ~ ., data = data_train, family = binomial(link = "logit"))
  
  # 3. IMPORTANT : type = "response" renvoie la probabilité P(Y=1|X)
  # On ne met PAS de condition (> 0.5) ici
  y_pred_prob = predict.glm(mod, newdata = X_test, type = "response")
  
  return(y_pred_prob)
}
```


```{r}
# 1. Obtenir les probabilités sur le jeu de test du diabète
y_prob_diabetes = myClassifier2(X_train = data_split$X_train, 
                               y_train = data_split$y_train, 
                               X_test = data_split$X_test)

# 2. Calculer l'AUC
roc_diabetes = roc(data_split$y_test, y_prob_diabetes)
print(paste("L'AUC de mon modèle est de :", auc(roc_diabetes)))

# 3. Tracer la courbe
plot(roc_diabetes, col = "pink", main = "Courbe ROC - Prédiction du Diabète", legacy.axes = TRUE)
abline(a = 0, b = 1, lty = 2, col = "lightblue") # La ligne de chance
```



La courbe ROC (Receiver Operating Characteristic) présentée ci-dessus permet d'évaluer la performance de notre classifieur de régression logistique sur l'ensemble du spectre des seuils possibles. En affichant la sensibilité (taux de vrais positifs) en fonction de l'anti-spécificité (taux de faux positifs), elle illustre le compromis entre la détection des patients à risque et les fausses alertes. L'aire sous la courbe (AUC) obtenue est de 0,778, ce qui indique une performance globale satisfaisante.


D'un point de vue statistique, cela signifie qu'il y a environ 78 % de chances que notre modèle attribue une probabilité de risque plus élevée à un individu réellement "à risque" qu'à un individu "sans risque" choisi au hasard. Bien que ce résultat soit nettement supérieur à un classifieur aléatoire (représenté par la diagonale de référence), nous observons que la courbe n'atteint pas encore le coin supérieur gauche idéal. Ce constat nous incite à avoir un regard critique : le modèle est utile pour le dépistage, mais il pourrait être affiné, par exemple en explorant d'autres variables ou en testant un classifieur non-linéaire comme l'arbre de décision pour améliorer la séparation des classes.

On peut commencer par l'abre de décision par exemple :

## 6 Arbre de décision

```{r}
predictive_vars = data.frame(age=quantitative_vars$age,
                             HbA1c_level=quantitative_vars$HbA1c_level,
                             gender=qualitative_vars$gender,
                             family_history_diabetes=qualitative_vars$family_history_diabetes,
                             bmi=quantitative_vars$bmi,
                             fasting_glucose_level=quantitative_vars$fasting_glucose_level,
                             physical_activity_level=qualitative_vars$physical_activity_level)

target = qualitative_vars$diabetes_risk

```

On partage le jeu de données en 80/20.

```{r}
set.seed(1234)
n       = nrow(qualitative_vars) 
inTrain = sample(1:n, size = round(0.8 * n), replace = FALSE)

predictive_vars_test    = predictive_vars[-inTrain,]
target_test             = target[-inTrain]
predictive_vars_train   = predictive_vars[inTrain,]
target_train            = target[inTrain]
```

```{r}
install.packages("rpart")
install.packages("rpart.plot")

```
```{r}
library(rpart)
library(rpart.plot)
```

```{r}
classifTree = rpart(target_train ~ ., data = predictive_vars_train, 
                    method = "class")
```


```{r}
rpart.plot(x = classifTree, type = 3, extra = 2, fallen.leaves = TRUE,  
           main = "Arbre de prédiction du risque d'être diabétique") 
```


```{r}
plotcp(classifTree, upper = "splits")
classifTree$cptable
xerror  = classifTree$cptable[, 4]
xstd    = classifTree$cptable[, 5]
cp          = classifTree$cptable[, 1]
min.xerror  = which.min(xerror)
bestcp      = cp[min(which(xerror < (xerror[min.xerror] + xstd[min.xerror])))]
prunedTree = prune(tree = classifTree, cp = bestcp)
rpart.plot(prunedTree)  
```

```{r}
set.seed(1234)
nfolds = 10

folds = NULL
for(i in 1:n){
  folds = c(folds, sample(1:nfolds, 1, replace = FALSE))
}
```


```{r}
install.packages("caret") # À faire une seule fois
library(caret)

set.seed(1234)
nfolds = 10
n = nrow(predictive_vars)

# On crée les indices des folds de manière équilibrée
folds = sample(rep(1:nfolds, length.out = n))

# Initialisation des vecteurs de scores
accuracy_fold   = numeric(nfolds)
recall_fold     = numeric(nfolds)
precision_fold  = numeric(nfolds)

for(k in 1:nfolds){
  # 1. Séparation Train / Test pour le fold k
  inFold = which(folds == k)
  
  X_test_cv  = predictive_vars[inFold, ]
  y_test_cv  = target[inFold]
  X_train_cv = predictive_vars[-inFold, ]
  y_train_cv = target[-inFold]
  
  # 2. Pre-processing : Imputation par la médiane
  # Note : On calcule la médiane sur le TRAIN et on l'applique au TEST
  Proc = preProcess(X_train_cv, method = "medianImpute")
  X_train_cv = predict(Proc, X_train_cv)
  X_test_cv  = predict(Proc, X_test_cv)
  
  # 3. Apprentissage de l'arbre sur le train
  # On combine y et X pour rpart
  data_train_cv = data.frame(target = y_train_cv, X_train_cv)
  current_tree = rpart(target ~ ., data = data_train_cv, method = "class")
  
  # 4. Prédiction sur le test
  target_pred = predict(current_tree, newdata = X_test_cv, type = "class")
  
  # 5. Calcul des métriques
  # ATTENTION : vérifiez si votre label positif est "Risk" ou "1"
  # J'utilise "Risk" ici car vous l'avez défini ainsi en section 2.1
  accuracy_fold[k]  = mean(target_pred == y_test_cv)
  recall_fold[k]    = caret::recall(target_pred, y_test_cv, relevant = "Risk")
  precision_fold[k] = caret::precision(target_pred, y_test_cv, relevant = "Risk")
}

# Nommer les résultats pour la clarté
names(accuracy_fold) = paste0("fold_", 1:nfolds)

# Calcul des moyennes pour la CV sans élagage
mean_acc = mean(accuracy_fold)
mean_rec = mean(recall_fold)
mean_prec = mean(precision_fold)

# Affichage des résultats
cat("Moyenne Accuracy (CV) :", mean_acc, "\n")
cat("Moyenne Recall (CV)   :", mean_rec, "\n")
cat("Moyenne Precision (CV):", mean_prec, "\n")
```

```{r}
set.seed(1234)
accuracy_fold_pruned = numeric(nfolds)
recall_fold_pruned   = numeric(nfolds)
precision_fold_pruned = numeric(nfolds)

for(k in 1:nfolds){
  inFold = which(folds == k)
  
  # Découpage train/test
  X_train_cv = predictive_vars[-inFold,]
  y_train_cv = target[-inFold]
  X_test_cv  = predictive_vars[inFold,]
  y_test_cv  = target[inFold]
  
  # Apprentissage de l'arbre complet
  data_train = data.frame(target = y_train_cv, X_train_cv)
  full_tree = rpart(target ~ ., data = data_train, method = "class")
  
  # --- ÉTAPE D'ÉLAGAGE ---
  # On cherche le meilleur CP pour ce fold spécifique
  cp_tab = full_tree$cptable
  min_err = which.min(cp_tab[, "xerror"])
  best_cp = cp_tab[min_err, "CP"]
  
  # On élague
  pruned_cv_tree = prune(full_tree, cp = best_cp)
  
  # Prédiction
  target_pred = predict(pruned_cv_tree, newdata = X_test_cv, type = "class")
  
  # Métriques
  accuracy_fold_pruned[k] = mean(target_pred == y_test_cv)
  recall_fold_pruned[k]   = caret::recall(target_pred, y_test_cv, relevant = "Risk")
  precision_fold_pruned[k] = caret::precision(target_pred, y_test_cv, relevant = "Risk")
}

# Moyenne finale avec élagage
mean(accuracy_fold_pruned)
```

Justification du choix du Classifieur Naïf Bayésien

Après avoir implémenté l'Arbre de Décision, nous avons choisi d'utiliser le Classifieur Naïf Bayésien (Naive Bayes) comme seconde méthode de classification, plutôt que la méthode des K-Plus Proches Voisins (KNN). Ce choix repose sur plusieurs arguments techniques et pratiques liés à la nature de notre jeu de données sur le diabète :

1. Gestion des données mixtes (Qualitatives et Quantitatives)

Notre base de données contient un mélange de variables numériques (ex: HbA1c_level, bmi) et de variables catégorielles (ex: gender, family_history_diabetes).

Le Naïf Bayésien traite naturellement ces deux types de données en calculant des probabilités conditionnelles pour chaque modalité.

Le KNN, à l'inverse, calcule des distances géométriques (souvent la distance euclidienne). Cela pose problème pour les variables qualitatives qui n'ont pas de valeur numérique intrinsèque, nécessitant des transformations complexes (comme le "one-hot encoding") qui peuvent fausser la perception de "proximité" entre les patients.

2. Sensibilité à l'échelle des variables

Les variables de notre étude ont des échelles très disparates (l'âge va de 0 à 100, tandis que l'HbA1c varie sur de petites unités).

Le KNN est extrêmement sensible à ces différences : une variable avec de grandes valeurs numériques écraserait totalement l'influence des autres si nous ne procédions pas à une normalisation stricte (centrage et réduction).

Le Naïf Bayésien n'est pas influencé par l'échelle des variables, ce qui rend le modèle plus robuste et plus simple à mettre en œuvre sans étapes de pré-traitement lourdes.

3. Approche Probabiliste vs Géométrique

L'arbre de décision que nous avons déjà réalisé fonctionne par "coupures" nettes (seuils).

Ajouter le Naïf Bayésien apporte une perspective complémentaire : au lieu de dire si un patient est "à risque" ou "non", il nous donne la probabilité d'appartenir à une classe en combinant l'influence de chaque symptôme. C'est une approche très proche du diagnostic médical réel, où l'on cumule des indices de probabilité.

4. Performance et Volume de Données

Le Naïf Bayésien est réputé pour sa rapidité d'exécution et son efficacité, même avec des échantillons de taille modérée. Il évite également le "fléau de la dimensionnalité" qui peut dégrader les performances du KNN lorsque le nombre de variables prédictives augmente.

##7 Naif baeisien

On va utiliser le classifieur naïf bayésien sur notre jeu de données. Il y a-t-il un hyperparamètre à choisir avec cette méthode ? Non.

En combien de parties faudrait-il donc partager notre jeu de données ? En 2, une partie train et une partie test pour évaluer le classifieur.

Avec la méthode de classification naïve bayésienne, a-t-on besoin de transformer les variables explicatives qualitatives en utilisant le codage binaire ou le label encoding ? De normaliser ou standardiser les variables explicatives quantitatives ?
Contrairement aux modèles comme les k-NN ou les SVM, le Naive Bayes n'est pas sensible à l'échelle des variables, donc la normalisation n'est pas indispensable. Par contre, il traite différemment les types de variables : les qualitatives via des tables de fréquences et les quantitatives via des densités de probabilité.

Mais fait-on d'autres hypothèses sur les variables explicatives ? Oui, elles suivent une loi normale.

```{r}
# Exemple pour les variables critiques
par(mfrow=c(2,2)) # Pour afficher 4 graphiques d'un coup
hist(diabetes_risk_dataset$HbA1c_level, main="Hist HbA1c", col="skyblue")
hist(diabetes_risk_dataset$bmi, main="Hist BMI", col="coral")
hist(diabetes_risk_dataset$fasting_glucose_level, main="Hist Glucose", col="lightgreen")
hist(diabetes_risk_dataset$insulin_level, main="Hist Insuline", col="gold")
```

L'un des prérequis fondamentaux du classifieur Naïf Bayésien est l'hypothèse selon laquelle les variables quantitatives suivent une loi normale (distribution en cloche). Or, l'examen des histogrammes montre que certaines variables, comme le taux d'insuline (insulin_level), présentent une forte asymétrie positive avec une "longue traîne" vers les valeurs élevées, ce qui contredit cette hypothèse. En appliquant une transformation logarithmique (log(x+1)), on réduit l'impact des valeurs extrêmes et on "resserre" la distribution pour qu'elle se rapproche d'une courbe de Gauss. Cette étape de prétraitement est essentielle car elle permet au modèle de calculer des densités de probabilité beaucoup plus précises, améliorant ainsi la fiabilité globale des prédictions de risque.

```{r}
# On applique le log sur l'insuline (on ajoute +1 car le log de 0 est impossible)
diabetes_risk_dataset$logInsulin = log(diabetes_risk_dataset$insulin_level + 1)

# Vérification visuelle
hist(diabetes_risk_dataset$logInsulin, col="gold", main="Histogramme de Log(Insuline)")
```

```{r}
# 2. Création du dataframe predictive_vars
# Cette ligne "crée" la colonne manquante
diabetes_risk_dataset$log_insulin = log(diabetes_risk_dataset$insulin_level + 1)
predictive_vars = data.frame(
  HbA1c_level             = diabetes_risk_dataset$HbA1c_level,
  bmi                     = diabetes_risk_dataset$bmi,
  fasting_glucose_level   = diabetes_risk_dataset$fasting_glucose_level,
  log_insulin             = diabetes_risk_dataset$log_insulin, # La version "en cloche"
  age                     = diabetes_risk_dataset$age,
  gender                  = diabetes_risk_dataset$gender,
  family_history_diabetes = diabetes_risk_dataset$family_history_diabetes,
  physical_activity_level = diabetes_risk_dataset$physical_activity_level
)

# 3. Définition de la target (la classe qu'on veut prédire)
target = diabetes_risk_dataset$diabetes_risk

```

Partage du jeu de données en 80/20 : 

```{r}
set.seed(1234) # Pour la reproductibilité
n = nrow(predictive_vars) 
inTrain = sample(1:n, size = round(0.8 * n), replace = FALSE)

# On crée les ensembles d'apprentissage et de test
X_train = predictive_vars[inTrain, ]
y_train = target[inTrain]

X_test  = predictive_vars[-inTrain, ]
y_test  = target[-inTrain]
```


```{r}
library(naivebayes)

# Phase d'apprentissage
# On ajoute laplace = 1 pour gérer les cas rares
classif_nb = naive_bayes(x = X_train, y = y_train, laplace = 1)

# Phase de prédiction sur le jeu de test
target_pred = predict(classif_nb, X_test, type = "class")
```

```{r}
# Calcul de la matrice de confusion et des scores
# Rappel : ta classe positive s'appelle "Risk"
results = confusionMatrix(target_pred, y_test, positive = "Risk")

# Affichage des métriques clés
print(results)

cat("Accuracy  :", results$overall["Accuracy"], "\n")
cat("Recall    :", results$byClass["Sensitivity"], "\n")
cat("Précision :", results$byClass["Pos Pred Value"], "\n")
```

En comparant les performances de nos deux modèles principaux, nous constatons qu'ils atteignent tous les deux un excellent niveau de prédiction. L'Arbre de décision (évalué par validation croisée) présente une exactitude (Accuracy) de 92,75 %, tandis que le classifieur Naïf Bayésien se montre très légèrement supérieur avec 93,00 %.

Cependant, dans le cadre du diagnostic du diabète, le choix du modèle optimal dépend du compromis recherché entre le Rappel (minimiser les patients malades ignorés) et la Précision (minimiser les fausses alertes).
D'un côté, l'Arbre de décision offre le meilleur Rappel (93,54 % contre 92,10 % pour le Naïf Bayésien), ce qui en fait l'outil le plus sûr pour une campagne de dépistage large où l'on ne veut rater aucun patient à risque.
D'un autre côté, le Naïf Bayésien se démarque par une meilleure Précision (94,98 % contre 93,65 % pour l'arbre) : lorsqu'il diagnostique un patient "à risque", le diagnostic a plus de chances d'être exact, limitant ainsi le stress ou les examens inutiles.

En conclusion, bien que le Naïf Bayésien soit globalement un peu plus juste et précis, l'Arbre de décision reste un candidat de premier choix pour la médecine de prévention grâce à son léger avantage en détection (Rappel) et à la lisibilité de ses règles de diagnostic. Les deux approches se révèlent donc très pertinentes et pourraient même être utilisées de manière complémentaire.


